臺灣雲林地方法院民事判決　九十年度訴字第三○二號
　　原　　　告　己○○
　　訴訟代理人　甲○○
　　被　　　告　丙○○
　　　　　　　　丁○○
　　訴訟代理人　戊○○
　　複代理人　　乙○○
右當事人間請求分割共有物事件，本院判決如左：
    主    文
兩造共有坐落雲林縣林內鄉○○○段一五六之五地號，地目建，面積０‧一五四八公
頃土地依附圖乙案所示分割方案分割：
Ｂ部分面積０‧０六七九公頃土地分歸原告取得。
Ｃ部分面積０‧０六七九公頃土地分歸被告三人按應有部分各三分之一共同取得。
Ａ部分面積０‧０一九０公頃土地，為巷道，分歸兩造按原應有部分比例共同取得。
訴訟費用由兩造按原應有部分比例負擔。
    事    實
甲、原告方面：
一、聲明：
(一)請准將坐落雲林縣林內鄉○○○段一五六之五地號，地目建，面積一五四八平方
    公尺土地，以原物分配與兩造，分割方法如附圖甲案：Ａ部分一八六平方公尺，
    由兩造依原應有部分比例保持共有，Ｂ部分六八一平方公尺分歸被告三人取得，
    應有部分各三分之一，Ｃ部分六一八平方公尺分歸原告取得。
(二)訴訟費用由被告負擔。
二、陳述：
(一)坐落雲林縣林內鄉○○○段一五六之五地號，建地，面積一五四八平方公尺土地
    （下稱系爭土地），為兩造所共有，原告之應有部分為二分之一，被告等三人應
    有部分各為六分之一。雙方並無約定不分割之期限，亦無不能分割之限制，原告
    曾與被告協調分割事宜，皆因協議不成，為此爰依民法第八百二十三條、第八百
    二十四條之規定請求裁判分割。
(二)依原告所提之甲案分割，則可避免因變更通行巷道所引起之紛爭，且對被告所居
    住之建物結構無影響，在經濟效益最為有利。又被告唯恐依甲案分割會造成其所
    分之土地成為袋地一節，該巷道為已通行數十年之既有巷道，且目前另有他人在
    通行，應無被告所慮之情事，又為公平起見，原告請求將此巷道維持於兩造共有
    。如以甲案分割，原告願多付被告五萬四千六百七十三元。
(三)如依被告所提分割方案（即乙案）則會造成以下雙方不利之情形：(1)通道Ａ部分
    ：此通道為毗鄰鄉親行走數十年之既有巷道，若任意變更，勢必會造成不便。若
    依被告所提分割方案，將巷道移至系爭土地中間，則此巷道並未與主要道路連接
    （因隔有同段一五五之二地號土地），而該同段一五五之二地號土地之所有人是
    否同意通行，尚未知數，如此豈不徒增糾紛，影響居住於後方之鄉親，亦造成當
    事人不利。(2)建物部分：若依被告所提乙分割方案，勢必將現有建物部分拆除做
    為道路使用，此舉將會影響餘留下來未拆除建物之結構，在經濟效益上極為不利
    。而如依原告所提分割方案（甲案），則可避免因變更通行巷道所引起之紛爭，
    且對被告所居之建物結構無影響，在經濟效益上為最有利。其次被告唯恐若依甲
    案分割會造成其所分土地為袋地一節。因原有巷道已通行數十年為既成巷道，且
    有他人在通行，豈可不為通道使用，又為避免被告有此顧忌，原告乃請求將此巷
    道維持兩造共有。
(四)原告不同意採丙分割方案，依被告所提丙案中之Ｂ部分大部分為被告居住數年之
    房屋，縱然被告願自動拆除，亦極為不經濟效用。既然被告三人不願保持共有，
    又有經濟效用上之考量，其可將丙案中Ｂ部分與Ｃ、Ｄ、Ｅ、Ｆ部分交換，如此
    可使被告等人不會共有，並可避免拆屋之情事發生，在效用上很大之利益。
(五)根據鑑定報告，分割後的價值，甲案比丙案高，而且分割前與分割後的價差比起
    丙案是較小的，所以甲案是比較公平的。
三、證據：提出土地登記謄本、調解不成立證明書各一份為證，並請求將系爭土地送
    鑑價。
乙、被告丙○○、丁○○、戊○○方面：
一、聲明：
(一)同意分割。
(二)請求依照九十年十月九日之乙案或九十一年三月二十一日之丙案分割。
(三)訴訟費用由原告負擔。
二、陳述：
(一)系爭土地為兩造所共有，兩造並無不分割之協議，依其性質亦無不能分割之情事
    ，原告訴請分割系爭土地，固無不合，被告等亦無意見。
(二)系爭土地原告曾於八十九年十一月六日聲請林內鄉調解委員會調解分割，在此之
    前原告並未連繫過，而原告所要求分割方式太不合理，當然協議不成。因為原告
    所主張之分割方案係將系爭土地分前後二半，靠近馬路邊之前半段，原告要求分
    得即甲案之Ａ部份，而將後半段即原告所稱Ｂ部份分配給被告等三人。此將造成
    被告所分得之Ｂ部份成為袋地，甚至影響Ｂ部份後面之十幾戶無路可通行，原告
    主張之分割方法（甲案）自不合情理。若原告主張要用甲案，被告同意，但Ｂ、
    Ｃ須交換，且被告要求分到Ｃ部分，因被告於Ｂ、Ｃ部分都有房子。
(三)又分割圖Ｂ部分地上建物，建物門牌為雲林縣林內鄉○○路四七號，係本國式磚
    造瓦房住宅一棟，面積地面層一０七．一平方公尺及附屬建物倉庫（鐵架、石棉
    瓦房）二二七．五平方公尺共計三三四．六平方公尺，原為訴外人蔡林秀琴所有
    ，於民國（下同）七十六年由華南銀行向法院提出拍賣，而後由許天意君拍得買
    受。後因許天意君把地上建物出租給一些原住民，但因彼等經常喝酒鬧事，萬分
    不得已下，被告戊○○於八十四年十月三十日向許天意君承買。因此被告戊○○
    於分割後願向原告己○○君承租地上建物所使用之建地三三四．六平方公尺。
(四)被告原主張依卷附複丈成果圖所示乙案分割，原告既有爭執，且不符土地使用現
    狀，並破壞現供通行之既成道路，故予捨棄上開主張，惟系爭土地既欲分割，被
    告三人不願保持共有，原告主張之甲分割方案自無可取，爰提出丙分割方案，即
    如附圖所示，Ｂ部分面積０‧０六八一公頃分歸原告己○○取得；Ａ部分面積０
    ‧０一九０公頃仍由兩造按原應有部分比例保持共有。因丙分割方案被告三人分
    配位置有裡外地之分，價值不同，除Ｆ部分留設三米寬道路，由被告三人按應有
    部分各三分之一保持共有外；Ｃ部分土地分歸被告戊○○取得；Ｄ部分分歸被告
    丁○○取得，Ｅ部分土地分歸被告丙○○取得，又參諸最高法院五十七年度台上
    字第五九四號，七十二年台上字第八二九號判決意旨，本件被告提出之丙分割方
    案，因被告三人分得之坵塊位置不同，有裡外地之別，其經濟價值及使用價值容
    有高低之分，被告三人自行協議，由被告丙○○、丁○○分割後願減少登記持分
    面積，分別以四十五平方公尺及十五平方公尺補償被告戊○○，作為分配價值之
    差額，本於私法自治及公平原則，並無不合。另本件共有土地分割後，由原告取
    得之坵塊上，屬被告所有之地上物，被告願自行拆除。
(五)如本件卷附乙分割方案可採，被告三人在分割後願保持共有，並請將符號Ｂ部分
    面積０‧０六七九公頃土地分歸原告取得。符號Ｃ部分面積０‧０六七九公頃土
    地分歸被告三人共同取得，並按被告三人應有部分各三分之一比例保持共有。符
    號Ａ部分面積０‧０一九０公頃土地分歸兩造共同取得，並按原應有部分比例保
    持共有。如本件卷附丙分割方案可採，兩造分配位置之意見相持不下，請送鑑價
    憑辦。如以丙案分割時，被告戊○○願給付四十四萬四千零一元作為價差之補償
    ，而原告應付二十萬九千七百四十七元作為價差之補償。
(六)甲及丙分割方案之價差相近，而且分割土地應該是以土地的利用價值作為主要參
    考，故應慎思分割後的獨立使用。
(七)一五五之二地號的土地已供人行走五、六十年了，所以它已是既成道路，不會成
    為袋地。
三、證據：提出法院拍賣權利移轉證書及地籍圖影本、買賣契約書影本各乙份為證。
丙、本院依職權函請雲林縣斗六地政事務所派員會同兩造勘測系爭土地並製作測量圖
    、複丈成果圖、分割圖表，並查詢系爭土地相鄰之同段一五五之二地號土地現況
    。
    理     由
一、原告主張系爭土地分別為兩造所共有，應有部分各如前所述，共有人間並無不分
    割之特約，亦無因物之使用目的不能分割之情形，惟無法達成協議分割之共識等
    情，業據原告提出地籍圖謄本及土地登記簿謄本為證，復為被告所不爭執，自堪
    信為真實。
二、按各共有人得隨時請求分割共有物，但物之使用目的不能分割或契約訂有不分割
    之期限者，不在此限。又共有物之分割，依共有人協議之方法行之，分割方法不
    能協議決定者，法院得因任何共有人之聲請，命為左列之分配：一、以原物分配
    於各共有人。二、變賣共有物，以價金分配於各共有人，民法第八百二十三條第
    一項、第八百二十四條第一項、第二項分別定有明文。系爭土地既無不得分割之
    情形，共有人間亦無不分割之特約，又無法達成協議分割之共識，則原告依上開
    規定，請求裁判分割，為有理由，應予准許。
三、次按裁判分割共有物訴訟，為形式之形成訴訟，其事件本質為非訟事件，故法院
    定共有物之分割方法，雖應斟酌當事人之聲明、共有物之性質、經濟效用及全體
    共有人之利益等公平決之，然不受當事人聲明之拘束。本院審酌兩造請求之分割
    方案及上開土地之性質、經濟效用及公平原則，認應採取如附圖乙案所示方案為
    分割方法，茲敘明理由如下：
(一)附圖甲案，被告等三人分得土地俱為裏地，原告則面臨道路，兩相衡量，顯失公
    平。反之，附圖丙案，亦然。且依附圖丙案，則被告三人須依其應有部分另設一
    道路（附圖丙案Ｆ部分），以連接對外馬路，又兩造間還須補償分割後之價值差
    額，於不動產市場不景氣，屢屢有行無市之大環境下，對兩造經濟價值亦屬不利
    。
(二)按分割共有物係以消滅共有關係為目的，故法院於裁判分割共有土地時，除因該
    土地內部分土地之使用目的不能分割（如共同使用之道路）或部分共有人明示仍
    願維持共有關係等情形外，應將土地分配與各共有人單獨所有，不得創設新的共
    有關係。又按分割共有物以消滅共有關係為目的，法院為裁判上之分割，除有不
    能分割之情形外，自不能將共有物分歸一部分共有人共有，創設新的共有關係，
    即令當事人有此主張，法院亦不受其拘束，最高法院八十八年度台上字第一八零
    一號、五十六年度台上字第二八四五號分別著有判決可資參照。查被告丙○○、
    丁○○、戊○○等三人依乙案分割後彼等仍保持共有，因彼等陳明如依分割方案
    乙案分割時，欲保持共有之意願，乙分割方案自於法無違。
(三)依附圖所示乙案分割，則兩造各自取得之土地與其應有部分折算之面積相符，就
    兩造各分得土地中央新開設一條對外道路，均使兩造及鄰地所有人對外交通便利
    ，不致有成裏地或袋地之虞，況此分割方案，兩造所分得之土地，均按其應有部
    分比例分配面臨馬路之寬度，一則無礙交通之便利，一則對於分割後各筆土地之
    價值差距不大，且被告戊○○、丙○○所主要使用之房屋大都興建在附圖乙案編
    號Ｃ部分土地上，是為使目前建物所有人與土地所有者同一，盡量避免拆屋之損
    失，並得以兼顧各共有人交通出入之便利，且所分得土地較具方整性，面臨道路
    之經濟價值均等，認附圖乙案所示之分割方法為可採。
(四)依附圖乙案，系爭土地南臨之一五五之二地號土地，其中有部分已成既成巷道，
    亦經本院向雲林縣斗六地政事務所查證屬實，自無原告所稱依乙案則造成兩造均
    無與道路無適宜聯絡之窘境。
(五)又依附圖乙案，則被告三人分得Ｃ部分之土地後，勢必承擔所分得之部分土地已
    為既成巷道之事實，且須拆除彼等位於Ｂ部分土地之建物，惟此既僅對被告三人
    造成不利，反之，對原告並無任何不利之情事，自宜尊重被告三人之意願。
四、末按分割共有物事件本質上並無訟爭性，兩造本可互換位置，由任一方共有人起
    訴請求分割，均無不可，故勝訴當事人之訴訟行為，自非為伸張或防衛權利所必
    要者，訴訟費用宜由各當事人依應有部分比例負擔，併此敘明。
五、據上論結，原告之訴為有理由，依民事訴訟法第七十八條、第八十一條第二款、
    第八十五條第一項但書，判決如主文。
中　　　華　　　民　　　國　　九十一　　年　　　六　　　月　　二十八　　日
                                    臺灣雲林地方法院民事庭
~B法　　　官　陳婉玉
右為正本係照原本作成。
如對本判決上訴須於判決送達後二十日內向本院提出上訴狀。（須附繕本）
中　　　華　　　民　　　國　　九十一　　年　　　六　　　月　　二十八　　日
~B法院書記官　魏輝碩
